---
title: "Drug Consumption Analysis"
author: "Krzysztof Żarnowski"
date: "2/9/2021"
output:
  html_document:
    df_print: paged
---

\newpage
```{r setup, include=FALSE}

```

1. Opis zestawu danych
```{r}

```

2. Wczytanie danych

1. Wczytanie danych z pliku i nazwanie kolumn.
```{r}
library(tidyverse)

drugs <- read.delim("drug_consumption.data", header = FALSE, sep = ",", fill = TRUE)
  
#str(data)
colnames(drugs) <- c(
  "id", #1
  "age", #2
  "gender", #3
  "education", #4
  "country", #5
  "ethnicity", #6
  "nscore", #7
  "escore", #8
  "oscore", #9
  "ascore", #10
  "cscore", #11
  "impulsive", #12
  "sensationSeeing", #13
  "alcohol", #14
  "amphetamine", #15
  "amyl", #16
  "benzos", #17
  "caffeine", #18
  "cannabis", #19
  "chocolate", #20
  "cocaine", #21
  "crack", #22
  "ecstasy", #23
  "heroin", #24
  "ketamine", #25
  "legalHighs", #26
  "lsd", #27
  "meth", #28
  "mushrooms", #29
  "nicotine", #30
  "semer", #31
  "vsa" #32
) 
```

2. Mapowanie danych jakościowych - zamiana wartości liczbowych na odpowiadające im kategorie.
a) mapowanie bezpośrednie
```{r}
# cast values to characters to avoid negative indexing
drugs[ ,c(2:11)] <- lapply(drugs[ ,c(2:11)], as.character)

#usage
usage <- c(
  "Never Used",
  "Used over a Decade Ago", 
  "Used in Last Decade",
  "Used in Last Year",
  "Used in Last Month",
  "Used in Last Week",
  "Used in Last Day"
)
names(usage) <- c("CL0", "CL1", "CL2", "CL3", "CL4", "CL5", "CL6")
usage
for (i in 14:32) {
  tmp <- usage[drugs[ ,i]]
  drugs[ ,i] <- as.factor(tmp)
  levels(drugs[ ,i]) <- usage
}

# age
ageLevels <- c("18-24","25-34","35-44","45-54","55-64","65+")
names(ageLevels) <- c(
  -0.95197, # 18-24
  -0.07854, # 25-34
  0.49788,  # 35-44
  1.09449,  # 45-45
  1.82213,  # 55-64
  2.59171   # 65+
)  
tmp <- ageLevels[drugs$age]
drugs$age <- as.factor(tmp)
levels(drugs$age) <- ageLevels

# gender
genderLevels <- c("M", "F")
names(genderLevels) <- c(-0.48246, 0.48246)
tmp <- genderLevels[drugs$gender]
drugs$gender <- as.factor(tmp)

#education
educationLevels <- c(
  "Left school before 16 years",
  "Left school at 16 years",
  "Left school at 17 years",
  "Left school at 18 years",
  "Some college, no degree",
  "Professional certificate",
  "University degree",
  "Masters degree",
  "Doctorate degree"
)
names(educationLevels) <- c(
  -2.43591, # Left school before 16 years
  -1.73790, # Left school at 16 years
  -1.43719, # Left school at 17 years
  -1.22751, # Left school at 18 years
  -0.61113, # Some college, no degree
  -0.05921, # Professional certificate
  0.45468,  # University degree
  1.16365,  # Masters degree  
  1.98437   # Doctorate degree
)
tmp <- educationLevels[drugs$education]
drugs$education <- as.factor(tmp)
levels(drugs$education) <- educationLevels

#country
countryLevels <- c("Australia", "Canada", "New Zealand", "Other",
                   "Ireland", "UK", "USA")
names(countryLevels) <- c(
  -0.09765, # Australia
  0.24923,  # Canada
  -0.46841, # New Zealand
  -0.28519, # Other
  0.21128,  # Ireland
  0.96082,  # UK
  -0.57009  # USA
)
tmp <- countryLevels[drugs$country]
drugs$country <- as.factor(tmp)

#ethnicity
ethnicityLevels <- c("Asian", "Black", "Mixed-Black/Asian", "Mixed-White/Asian",
                     "Mixed-White/Black", "Other", "White")
names(ethnicityLevels) <- c(
  -0.50212, # Asian
  -1.10702, # Black
  1.90725,  # Mixed-Black/Asian
  0.12600,  # Mixed-White/Asian
  -0.22166, # Mixed-White/Black
  0.11440,  # Other
  -0.31685  # White
)
tmp <- ethnicityLevels[drugs$ethnicity]
drugs$ethnicity <- as.factor(tmp)

```

b) mapowanie poprzez manipulację danymi z wykorzystaniem Tidyverse
- występujące poziomy skali NEO PI-R określono na podstawie dostarczonego opisu danych
- mapowanie przeprowadzono aby prawidłowo odzwierciedlić zależności liczbowe pomiędzy poszczególnymi wskaźnikami skali NEO PI-R
```{r}
# NEO PI-R score levels
nscoreLevels <- c(12:60)
escoreLevels <- c(16,18:59)
oscoreLevels <- c(24,26,28:60)
ascoreLevels <- c(12,16,18,23:60)
cscoreLevels <- c(17,19:57,59)

#nscores
scores <- drugs %>%
  distinct(nscore) %>%
  arrange(nscore) %>%
  pull(nscore)

names(nscoreLevels) <- scores
tmp <- nscoreLevels[drugs$nscore]
drugs$nscore <- as.factor(tmp)

#escores
scores <- drugs %>%
  distinct(escore) %>%
  arrange(escore) %>%
  pull(escore)

names(escoreLevels) <- scores
tmp <- escoreLevels[drugs$escore]
drugs$escore <- as.factor(tmp)

#oscores
scores <- drugs %>%
  distinct(oscore) %>%
  arrange(oscore) %>%
  pull(oscore)

names(oscoreLevels) <- scores
tmp <- oscoreLevels[drugs$oscore]
drugs$oscore <- as.factor(tmp)

#ascores
scores <- drugs %>%
  distinct(ascore) %>%
  arrange(ascore) %>%
  pull(ascore)

names(ascoreLevels) <- scores
tmp <- ascoreLevels[drugs$ascore]
drugs$ascore <- as.factor(tmp)

#cscores
scores <- drugs %>%
  distinct(cscore) %>%
  arrange(cscore) %>%
  pull(cscore)

names(cscoreLevels) <- scores
tmp <- cscoreLevels[drugs$cscore]
drugs$cscore <- as.factor(tmp)

# come back to numeric values to allow quantitative analysis
drugs[ ,c(7:11)] <- lapply(drugs[ ,c(7:11)], as.numeric)
```

3. Sprawdzenie występowania braków danych - nie stwierdzono błędnych danych.
```{r}
if (sum(is.na(drugs)) > 0) {
  drop_na(drugs)
} else {
  print("No missing values")
}
```

4. Podsumowanie danych
```{r}
summary(drugs)
```

5. Zapis danych do pliku
```{r}
write.csv(drugs, "Żarnowski_dane_przekształcone.csv", row.names = FALSE)
saveRDS(drugs, "drug_consumption_data.Rda")
```


3. WIZUALIZACJE

1. Ostatnie użycie wybranych substancji uzależniających z uwzględnieniem płci i wieku (ggplot2).
```{r}
library(ggplot2)
library(grid)
library(gridExtra)
plot1 <- ggplot(data = drugs, aes(x = cannabis, fill = age)) +
  geom_bar() +
  theme_bw() + 
  facet_wrap(~ gender) +
  ggtitle("cannabis") +
  theme(plot.title = element_text(hjust = 0.5),
        axis.title.x=element_blank(),
        axis.title.y=element_blank(),
        legend.position = "none") +
  coord_flip()

plot2 <- ggplot(data = drugs, aes(x = amphetamine, fill = age)) +
  geom_bar() +
  theme_bw() + 
  facet_wrap(~ gender) +
  ggtitle("amphetamine") +
  theme(plot.title = element_text(hjust = 0.5),
        axis.title.x=element_blank(),
        axis.title.y=element_blank(),
        axis.text.y=element_blank(),
        axis.ticks.y = element_blank(),
        legend.position = "right") +
  coord_flip()

plot3 <- ggplot(data = drugs, aes(x = nicotine, fill = age)) +
  geom_bar() +
  theme_bw() + 
  facet_wrap(~ gender) +
  ggtitle("nicotine") +
  theme(plot.title = element_text(hjust = 0.5),
        axis.title.x=element_blank(),
        axis.ticks.y = element_blank(),
        axis.title.y=element_blank(),
        legend.position = "none") +
  coord_flip()

plot4 <- ggplot(data = drugs, aes(x = ecstasy, fill = age)) +
  geom_bar() +
  theme_bw() + 
  facet_wrap(~ gender) +
  ggtitle("ecstasy") +
  theme(plot.title = element_text(hjust = 0.5),
        axis.title.x=element_blank(),
        axis.title.y=element_blank(),
        axis.ticks.y = element_blank(),
        axis.text.y=element_blank()) +
  coord_flip()

grid.arrange(plot1,plot2,plot3,plot4, ncol = 2, nrow = 2,
             top = "Some drugs usage broken down by gender and age",
             left = "Usage",
             bottom = "Number of respondens")
```

2. Badanie wpływu aktywnego używania wybranych narkotyków na zmianę profilu osobowości względem osoby nieużywającej danej substancji (graphics).

1. Funkcje filtrujące dane dla użykowników i abstynentów danej substancji.
```{r}
users <- function(substance) {
  drugs %>% 
    filter(
      substance == "Used in Last Day" 
      | substance == "Used in Last Week"
      | substance == "Used in Last Month"
      | substance == "Used in Last Year"
    )
}

nonusers <- function(substance) {
  drugs %>% 
    filter(
      substance == "Never Used" 
      | substance == "Used over a Decade Ago"
      | substance == "Used in Last Decade"
    )
}
```

2. Funkcja obliczająca średnie wskaźniki profilów osobowości dla danej substancji, z podziałem na
użytkowników i abstynentów.
```{r}
neoac <- function(substance, active) {
  if(active) {
    df = users(substance)
  } else {
    df = nonusers(substance)
  }
  
  var <- df %>%
    summarise(
      n = mean(nscore),
      e = mean(escore),
      o = mean(oscore),
      a = mean(ascore),
      c = mean(cscore))
  
  var <- as.numeric(var[1, ])
  names(var) <- c("n", "e", "o", "a", "c")
  return(var)
}
```

3. Wykresy porównujące średnie profile osobowości dla czterech wybranych narkotyków.
```{r}
library(graphics)
par(mfrow=c(2,2))

# cocaine
cocaine_yes <- neoac(drugs$cocaine, T)
cocaine_no <- neoac(drugs$cocaine, F)

scores_range <- range(12, cocaine_yes, cocaine_no, 25)
plot(cocaine_yes,
     type="b",
     col="red",
     pch = 19,
     ylim=scores_range,
     axes=FALSE,
     ann=FALSE)
axis(1, at=1:5, lab=c("n", "e", "o", "a", "c"))
axis(2, las=1, at=12:scores_range[2])
lines(cocaine_no, type="b", pch=15, lty=2, col="blue")
title(main = "Cocaine",
      xlab = "NEO PI-R personality dimensions",
      ylab = "Average score")
legend(2.5, scores_range[2], c("non-user","user"), cex=0.7, 
       col=c("blue","red"), pch=15:19, lty=2:1)
box()

# ecstasy
ecstasy_yes <- neoac(drugs$ecstasy, T)
ecstasy_no <- neoac(drugs$ecstasy, F)

scores_range <- range(12, ecstasy_yes, ecstasy_no, 25)
plot(ecstasy_yes,
     type="b",
     col="red",
     pch = 19,
     ylim=scores_range,
     axes=FALSE,
     ann=FALSE)
axis(1, at=1:5, lab=c("n", "e", "o", "a", "c"))
axis(2, las=1, at=12:scores_range[2])
lines(ecstasy_no, type="b", pch=15, lty=2, col="blue")
title(main = "Ecstasy",
      xlab = "NEO PI-R personality dimensions",
      ylab = "Average score")
legend(2.5, scores_range[2], c("non-user","user"), cex=0.7, 
       col=c("blue","red"), pch=15:19, lty=2:1)
box()

# meth
meth_yes <- neoac(drugs$meth, T)
meth_no <- neoac(drugs$meth, F)

scores_range <- range(12, meth_yes, meth_no, 25)
plot(meth_yes,
     type="b",
     col="red",
     pch = 19,
     ylim=scores_range,
     axes=FALSE,
     ann=FALSE)
axis(1, at=1:5, lab=c("n", "e", "o", "a", "c"))
axis(2, las=1, at=12:scores_range[2])
lines(meth_no, type="b", pch=15, lty=2, col="blue")
title(main = "Meth",
      xlab = "NEO PI-R personality dimensions",
      ylab = "Average score")
legend(2.5, scores_range[2], c("non-user","user"), cex=0.7, 
       col=c("blue","red"), pch=15:19, lty=2:1)
box()

# crack
crack_yes <- neoac(drugs$meth, T)
crack_no <- neoac(drugs$meth, F)

scores_range <- range(12, crack_yes, crack_no, 25)
plot(crack_yes,
     type="b",
     col="red",
     pch = 19,
     ylim=scores_range,
     axes=FALSE,
     ann=FALSE)
axis(1, at=1:5, lab=c("n", "e", "o", "a", "c"))
axis(2, las=1, at=12:scores_range[2])
lines(crack_no, type="b", pch=15, lty=2, col="blue")
title(main = "Crack",
      xlab = "NEO PI-R personality dimensions",
      ylab = "Average score")
legend(2.5, scores_range[2], c("non-user","user"), cex=0.7, 
       col=c("blue","red"), pch=15:19, lty=2:1)
box()

mtext("Average personality profiles for users and non-users of some drugs",
      side = 3, line = -1.2, outer = TRUE)

par(mfrow=c(1,1))
```


3. Badanie zależności pomiędzy używaniem substancji uzależniających w młodości a ryzykiem aktywnego używania obecnie dla osób w wieku 18-34 (lattice).

1. Przefiltrowanie danych dla wybranych substancji uzależniających i osób w wieku 18-34.
```{r}

sample_drugs <- c(21:29)
youth <- drugs %>%
  filter(age == "18-24" | age == "25-34") %>%
  select(all_of(sample_drugs))
```


2. Obliczenie liczby badanych dla poszczególnych terminów ostatniego użycia substancji.
```{r}
df <- count(youth, cocaine)
df <- subset(df, select = n)
rownames(df) <- usage
df <- rename(df, cocaine = n )
df <- mutate(df, crack = count(youth, crack)$n)
df <- mutate(df, ecstasy = count(youth, ecstasy)$n)
df <- mutate(df, heroin = count(youth, heroin)$n)
df <- mutate(df, ketamine = count(youth, ketamine)$n)
df <- mutate(df, legalHighs = count(youth, legalHighs)$n)
df <- mutate(df, lsd = count(youth, lsd)$n)
df <- mutate(df, meth = count(youth, meth)$n)
df <- mutate(df, mushrooms = count(youth, mushrooms)$n)
```

3. Kategoryzacja terminów ostatniego użycia:
  - Aktywni użytkownicy: użycie substancji w ostatnim miesiącu
  - Byli użytkownicy: użycie substancji co najmniej miesiąc temu
  - Abstynenci: nigdy nie użyto substancji
```{r}
users <- df %>%
  slice(4:7) %>%
  summarise_all(sum)
past_users <- df %>%
  slice(2:3) %>%
  summarise_all(sum)
non_users <- df[1, ]

df <- bind_rows(users, past_users, df[1, ])
df <- as.data.frame(t(df))

df <- add_column(df, .before = 1, drugs = colnames(drugs[,21:29]))
rownames(df) <- c(1:9)
colnames(df) <- c("Substance", "ActiveUsers", "PastUsers", "NonUsers")
```

4. Obliczenie procentu osób które pozostają aktywnymi użytkownikami danej substancji, jeśli spróbowali jej w przeszłości.
```{r}
df <- mutate(df, EverUsed = ActiveUsers + PastUsers)
df <- mutate(df, activeUsersRatio = ActiveUsers/EverUsed)
df$activeUsersRatio <- round(df$activeUsersRatio, digits = 2)
df[ ,c(1,6)]
```

5. Wykonanie wykresu zależności między spróbowaniem substancji w przeszłości a aktywnym użytkowaniem obecnie.
```{r}
library(lattice)
library(latticeExtra)
xyplot(ActiveUsers ~ EverUsed, data = df,
       main = "Correlation between early use of addictive substance in youth 
       \nand currently active use",
       xlab = "Respondents who tried drugs in the past",
       ylab = "Active users",
       col = "chocolate",
       pch = 19,
       fontsize = 15,
       panel = function(...) {
         panel.fill(col = "gray4")
         panel.xyplot(...)
       })
```

4. Porównanie liczby aktywnych użytkowników w wieku 18-34 z liczbą abstynentów dla wybranych substancji (plotly).
```{r}
library(plotly)
plot_ly(data = df, 
        x = ~Substance,
        y = ~ActiveUsers,
        type = "bar",
        name = "Active Users",
        marker = list(color = 'rgb(50,125,190)')) %>%
  add_trace(y = ~PastUsers, name = "Past Users", marker = list(color = 'rgb(200,200,200)')) %>%
  layout(yaxis = list(title = "Users"))
```


5. Korelacja pomiędzy liczbą kontaktów z nielegalnymi substancjami uzależniającymi a poziomem edukacji (ggplot2).

```{r}
illegal <- c(15,19,21:25,27:29,31)
illegal_count <- rowSums(drugs[ ,illegal] != "Never Used", na.rm = TRUE)

drugs <- mutate(drugs, illegal_active = illegal_count)
ggplot(data = drugs, aes(x = illegal_active, y = education)) + 
  geom_count(aes(size = ..n..), color='royalblue3', shape = 15) +
  ggtitle("Correlation between illegal drugs usage and education") +
  labs(x = "Number of illegal drugs ever used", y = "Education level") +
  scale_size("Group", range = c(1,8)) 
```
